最高法院民事判決　　　　　　　　　　　　　　　八十六年度台上字第一九六七號
　　上　訴　人　台灣省政府交通處高雄港務局
　　法定代理人　游芳來
　　訴訟代理人　周耀門律師
　　　　　　　　王伊忱律師
　　　　　　　　陳琪苗律師
　　上　訴　人　明協鋼鐵股份有限公司
　　法定代理人　蔡榮添
　　訴訟代理人　侯重信律師
　　　　　　　　侯雪芬律師
右當事人間請求返還不當得利事件，兩造對於中華民國八十五年九月三十日台灣高等
法院高雄分院第二審判決（八十五年度上字第一五二號），各自提起上訴，本院判決
如左：
    主  文
兩造上訴均駁回。
第三審訴訟費用由兩造各自負擔。
    理  由
本件上訴人臺灣省政府交通處高雄港務局（下稱高雄港務局）起訴主張：座落高雄市
小港區○○○段三二六之三號土地，面積七萬零七百十四平方公尺，係國有而由伊管
理。對造明協鋼鐵股份有限公司（下稱明協公司）於民國七十九年間向伊租用其中之
一萬九千五百八十一平方公尺為拆船場地，租期自七十九年七月十六日起至八十一年
七月十五日止。惟明協公司於租期屆滿後，竟不依約交還土地，仍繼續使用，迄於八
十三年十月二十一日始由伊將該土地收回。爰依債務不履行、不當得利、侵權行為等
法律關係，求為命明協公司給付自八十一年七月十六日起至八十三年十月二十日止相
當於租金之不當得利或損害金，合計新臺幣（下同）二百十四萬八千四百七十一元，
並加付法定遲延利息之判決。
上訴人明協公司則以：伊承租上開土地，固於八十一年七月十五日屆滿，惟伊於屆滿
後即未再占有系爭土地，雖伊搭建之房舍遲至八十三年五、六月間才拆除，但伊既於
屆滿時遷出，且高雄港務局怠於收回，故如仍應負賠償責任，應僅限於地磅基礎及房
舍基地合計五百二十五點三二平方公尺部分。又本件非債務不履行問題，而屬侵權行
為，高雄港務局於八十一年七月十六日即可請求，其遲至八十四年八月一日始起訴，
高雄港務局之侵權行為賠償請求權業已因時效而消滅；且伊於租期屆滿後，即拋棄占
有，並未繼續使用系爭土地，並無不當得利之可言。高雄港務局收回後亦迄未出租，
又未舉証証明有何損害，伊自不負賠償之責等語。資為抗辯。
原審依調查證據為辯論之結果，以：高雄港務局主張，明協公司向其租用前開國有由
其管理之系爭土地，租期自七十九年七月十六日起至八十一年七月十五日止，明協公
司於前開租約期滿後，並未再與高雄港務局訂立新約之事實，有場地租賃契約可證，
並為明協公司所不爭執，堪認兩造間之租賃關係於前開租約期滿後即已終止。按承租
人於租賃關係終止後，應返還租賃物，民法第四百五十五條前段定有明文。是明協公
司於租期屆滿後，即負有將所租賃之土地返還高雄港務局之義務；而所謂返還租賃物
，自係指將所租用之土地全部返還。依兩造所簽訂之場地租賃契約第九條約定：「期
滿不續租或甲方（即高雄港務局）中途收回出租土地時，乙方（即明協公司）應將租
地上之鐵屑、積塵、垃圾等清除並經甲方驗收合格後交還土地」。足見明協公司應於
租期屆滿後，主動將系爭土地之地上物清除，並經高雄港務局驗收合格後，始完成其
返還租賃物之義務；而事實上，明協公司於租期屆滿後，並未將地上物清除，仍留有
地磅及房舍，直至八十三年五、六月間，始將房舍拆除，此為明協公司所自認。則明
協公司辯稱，伊自租期屆滿後即未再占有系爭土地，已盡返還之義務，高雄港務局未
主動要還，有違誠信原則云云，顯不足採信。又該房舍以外空地與地磅及房舍（基地
）係一整体之租賃物，租期屆滿時，既與地磅及房舍（基地）同為明協公司占有中，
且明協公司又未依上開租賃契約第九條之規定盡返還之義務，足見明協公司所辯，高
雄港務局僅得請求地磅及房舍所在基地之損害，對其餘空地部分不得請求云云，亦不
足採取。雖證人即明協公司職員李有甲證稱，明協公司於八十一年上半年即搬遷至他
處云云，縱使實在，亦僅能証明明協公司自八十一年上半年遷移至他處營業之事實，
並不能証明明協公司於八十一年下半年租期屆滿時即未占有系爭土地；另台灣區舊船
解體工程工業同業公會雖函稱，明協公司於七十八年五月二十三日解船完工後，即未
再解體廢船等語，但查明協公司於七十九年七月十六日尚與高雄港務局訂立租約，顯
然其承租系爭土地有其營業上之目的，非僅限於解体廢船而已，故雖明協公司於七十
八年五月二十三日解體完工後，即未再解體廢船，亦不能証明明協公司於八十一年下
半年租期屆滿時即未占有系爭土地。綜上所述，系爭土地自八十一年七月十六日起至
八十三年十月二十日止，均在明協公司無權占有中，應堪採信。復按無權占有他人土
地，可能獲得相當於租金之利益，為社會通常之觀念。茲明協公司承租系爭土地，均
依約給付租金，則其自八十一年七月十六日起至八十三年十月二十日止無權占有系爭
土地未付代價，顯然是無法律上之原因，而已獲得相當於租金之利益，使高雄港務局
受有相當於該租金之損害。經查，兩造前訂租約時均約定依政府公告之租率及公告地
價計算租金，故明協公司獲得相當於租金之利益，及高雄港務局受有相當於租金之損
害，其數額亦應以政府公告之租率及公告地價為計算之標準，始為適當。而系爭土地
上開期間之公告地價均為八百元，行政院公告之年租率在八十二年六月三十日以前為
百分之三，八十二年七月一日以後為百分之五，有地價証明書及財政部國有財產局台
灣南區辦事處八十五年八月十三日台財產南三字第八五○一八九四三號函附卷可稽。
依此計算，若於上開期間出租系爭土地，其租金應為一百四十七萬四千二百三十二元
，高雄港務局依不當得利之法律關係，請求明協公司給付相當於該租金之不當得利一
百四十七萬四千二百三十二元及自八十四年八月四日起至清償日止之法定遲延利息，
即有理由，應予准許。另查，八十一年七月十六日至八十三年六月三十日期間，系爭
土地之公告地價確為八百元，業經高雄市政府前鎮地政事務所八十五年七月九日高市
地鎮三字第五二四八號函覆屬實；又據台灣省政府交通處函覆稱：「本案高雄港務局
經管之土地，非屬省有係為國有，係由財政部國有財產局委託該局管理，該局依委託
管理約定及相關規定辦理出租，其租金如何計算及租率若干，本處未洽」等情。足見
高雄港務局係受財政部國有財產局委託管理系爭土地，非受台灣省政府交通處之委託
，該處並未指示租金及租率如何計算，而財政部國有財產局出租土地係以上開行政院
公告之租率為計算之標準，亦有財政部國有財產局台灣南區辦事處八十五年八月十三
日台財產南三字第八五○一八九四三號函附卷可稽。則系爭土地既屬國有，自應以行
政院公告之租率為計算相當於租金之利益之標準，始為合理。高雄港務局主張，應依
年利率百分之七點五計算明協公司之不當得利數額，尚不足採。明協公司另辯稱，高
雄港務局收回系爭土地後，迄未出租，故其未依約返還，高雄港務局並未有何損失云
云。然查，明協公司無權占有系爭土地，既已獲有上述不當得利，自應返還高雄港務
局，至高雄港務局收回系爭土地後有無出租，與明協公司應返還不當得利不生影響，
是明協公司此項辯解，不足採取云云。為其得心證之理由，將第一審所為命明協公司
給付二百十四萬八千四百七十一元本息之判決，於超過一百四十七萬四千二百三十二
元本息部分，予以廢棄，改判駁回高雄港務局該部分之訴；其餘部分，則予以維持，
駁回明協公司其他之上訴，經核於法並無違誤。兩造上訴論旨，均就原審取捨證據、
認定事實及解釋契約之職權行使，指摘原判決各自敗訴部分違背法令，求予廢棄，皆
非有理由。
據上論結，本件兩造之上訴均為無理由，依民事訴訟法第四百八十一條、第四百四十
九條第一項、第七十八條，判決如主文。
中      華      民      國    八十六    年      六      月     二十     日
                              最高法院民事第三庭
                                  審判長法官  范  秉  閣
                                        法官  朱  錦  娟
                                        法官  朱  建  男
                                        法官  許  澍  林
                                        法官  王  錦  村
      右正本證明與原本無異
                                              書  記  官
中      華      民      國    八十六    年      七      月      四      日
